【裁判字號】    97,台上,1813
【裁判日期】    970828
【裁判案由】    返還不當得利
【裁判全文】
最高法院民事判決            九十七年度台上字第一八一三號
上  訴  人  甲○○
訴訟代理人  黃永隆律師
被 上訴 人  乙○○
            丙○○
            丁○○
            戊○○
            己○○
            庚○○
            辛○○
            壬○○
            百璟汽車有限公司
上  一  人
法定代理人  癸○○
                    號
共      同
訴訟代理人  戴國石律師
上列當事人間請求返還不當得利事件，上訴人對於中華民國九十
七年四月十六日臺灣高等法院高雄分院第二審判決（九十七年度
上字第六號）提起上訴，本院判決如下：
    主  文
上訴駁回。
第三審訴訟費用由上訴人負擔。
    理由
本件上訴人主張：坐落高雄市○○區○○段二七、三三、三三之
一地號土地（下稱二七、三三、三三之一地號土地，合稱系爭土
地）為其所有之畸零地，被上訴人乙○○、丙○○、丁○○、戊
○○、己○○、庚○○、辛○○、壬○○（下稱乙○○等人）所
有之房屋及百璟汽車有限公司（下稱百璟公司）承租之房屋均緊
臨系爭土地，系爭土地非既成巷道，被上訴人未經伊同意，擅自
使用系爭土地通行武營路，並將其等之車輛、物品放置占用於系
爭土地上，渠等無法律上原因使用系爭土地受有利益，且致上訴
人受有損害，爰依不當得利之法律關係，求為命：(一)乙○○給付
新台幣（下同）二十一萬九千二百四十元；丙○○、丁○○各給
付十九萬四千八百八十元；戊○○、己○○各給付二十四萬三千
六百元；庚○○給付十二萬六千零六十三元；辛○○給付四十八
萬七千二百元；壬○○給付三十四萬一千零四十元；百璟公司給
付六十五萬七千七百二十元；及均自起訴狀繕本送達翌日起至清
償日止，按週年利率百分之五計算之利息。
被上訴人乙○○等人則以：伊等固利用系爭土地出入通行武營路
，惟並未占用系爭土地，且系爭土地已具備公用地役關係而成為
既成道路，伊等經系爭土地通行武營路，自不構成不當得利。另
被上訴人百璟公司以：伊均利用武昌路出入，並未通行系爭土地
聯絡武營路，亦未停放車輛占用系爭土地，且系爭土地係既成巷
道各等語，資為抗辯。
原審斟酌全辯論意旨及調查證據之結果，以：系爭土地夾於被上
訴人乙○○等人所有武聖段四五至四八、八七至九○、九八地號
土地、百璟公司租用武聖段九九地號土地與武營路間，為一寬約
二米呈南北走向之狹長土地，有勘驗筆錄、照片及附圖可稽。被
上訴人乙○○等人所有之武聖段四五至四八、八七至九○地號土
地，於民國六十五年間經申請在其上建築房屋時，均係依據內政
部六十四年公告之「面臨既成巷路建築基地申請建築原則」臨接
既成巷路申請建築，該案申請時東側面臨之既成巷路即為三三地
號土地範圍。武聖段九八號土地，亦係依據內政部前開規定申請
建築，該土地申請時東側面臨之既成巷路即為三三之一地號土地
範圍；系爭土地於高雄市政府核發六五高市工都築字○○六七九
一號建造執照、六五高市工都築字二一七○號建造執照時，係屬
該原則所謂供公眾通行之既成道路，業據高雄市政府工務局調閱
該二案之建造執照卷宗明確，足認系爭土地至遲於六十五年間為
供公眾通行之用。系爭土地連同非屬本案之三三之二地號土地，
為一寬約二公尺之狹長土地，其係夾於十五米武營路與上訴人所
有之建物間，除百璟公司可另由武昌路九九地號土地出入外，被
上訴人乙○○等人或其他不特定人如欲往來武聖段四五至四八、
八七至九○、九八地號土地與武營路，必須通行系爭土地。系爭
土地與三三之二地號土地地目均為道，足徵系爭土地數十年來土
地使用分類，係編定為供道路交通用地。三三地號土地與三三之
一、二七地號土地中間為三三之二地號土地，形成連續狹長土地
，其上雖用水泥舖設，但與舖設柏油路面緊密平行相連，乃武營
路之實質擴張，構成同一馬路之整體。三三地號土地以前尚設有
公車站牌，該站牌雖已移至三三之二地號土地上，惟三三之二地
號土地與系爭土地緊鄰柏油路面，使用十一路、八十七路公車之
候車者或上下車之不特定人，必要通行系爭土地。是系爭土地至
遲於六十五年以前就已經供公眾通行，公眾通行之初，並無任何
事證足認土地所有權人有阻止情事，以其地理位置、地號變更、
分筆之沿革，及地目始終未變等情以觀，各該土地從來即供不特
定公眾通行使用，未曾中斷，足堪認定。上訴人雖提出照片主張
系爭土地上有停放車輛或立告示牌占用云云，惟照片係九十六年
六月間特定時間拍攝，不足以證明各該車輛、牌告係長期放置，
亦不能認被上訴人對系爭土地有確定及繼續之支配關係。況系爭
土地雖屬上訴人所有，惟與公有舖設柏油之武營路已形成一體，
而為既成道路。被上訴人之建物屬有騎樓之建築，如將車輛停放
於騎樓下，則車輛駛離騎樓，必經系爭土地，車輛之一部亦可能
凸出騎樓而在系爭土地上，雖有礙公眾通行，亦屬公權力排除障
礙問題，不能否定系爭土地為既成道路之性質。又高雄市政府工
務局八十五年高市工務建字第一四○九三號函所稱之畸零地，係
指面積狹小或地界曲折之基地，惟非面積狹小之基地，即不該當
既成巷道。惟被上訴人乙○○等人於六十五年間申請在上開土地
上建築房屋時，係依內政部六十四年公告之「面臨既成巷路建築
基地申請建築原則」臨接既成巷路申請建築，而六十四年公告建
築規則所稱之既成巷路，係指供公眾通行具有公用地役關係之巷
道，亦有高雄市政府工務局於九十六年高市工務建字第○九六○
○一○三三二號函可參，系爭土地雖係面積狹小之基地，但事實
上至遲於六十五年之前已長久供不特定公眾通行，而具公用地役
關係，自屬既成道路。上訴人未舉證系爭土地供眾人通行之初，
已出面阻止，僅於數十年後，要求出入須經系爭土地之被上訴人
給付租金或價購土地，不能認有已阻止公眾通行之情事。上訴人
所有系爭土地有公用地役關係存在，其與國家間之補償關係，屬
公法上之權利義務，要無私法上不當得利之問題。從而，上訴人
請求被上訴人各給付不當利得本息，即屬無據，不應准許，因而
維持第一審所為上訴人敗訴之判決，駁回其上訴，經核於法洵無
違誤。上訴論旨，猶就原審取捨證據、認定事實之職權行使，及
原審已論斷者，泛言未論斷，指摘原判決不當，聲明廢棄，非有
理由。
據上論結，本件上訴為無理由。依民事訴訟法第四百八十一條、
第四百四十九條第一項、第七十八條，判決如主文。
中    華    民    國  九十七  年    八    月  二十八  日
                      最高法院民事第五庭
                          審判長法官  劉  延  村
                                法官  許  澍  林
                                法官  黃  秀  得
                                法官  童  有  德
                                法官  許  正  順
      本件正本證明與原本無異
                                      書  記  官
中    華    民    國  九十七  年    九    月    八    日
                                                      v


司法院資訊處製作；財團法人民間司法改革基金會備份。
